【裁判字號】    97,建,8
【裁判日期】    970818
【裁判案由】    損害賠償
【裁判全文】
臺灣臺北地方法院民事判決                 97年度建字第8號
原      告  台北市停車管理處
法定代理人  甲○○
訴訟代理人  黃坤鍵律師
複代理人    蔡勝雄律師
被      告  安德生科技股份有限公司
法定代理人  乙○○
訴訟代理人  陳淑真律師
上列當事人間損害賠償事件，本院於民國97年8月4日言詞辯論終
結，判決如下：
    主  文
原告之訴及假執行之聲請均駁回。
訴訟費用由原告負擔。
    事實及理由
一、原告起訴主張：
  (一)原告為達成便利市民停車交通目的，與被告就「台北市○○
    ○○○道路工程沿線地下停車場收費系統機電工程（公園路
    及金山街段）」（下簡稱系爭工程）簽立工程合約（下稱系
    爭契約），系爭工程已於民國88年1月7日完成複驗，被告並
    於同月14日就系爭工程出具工程保固切結書，以保證後續保
    固工程之進行。詎待被告依營運時程及契約約定派員駐場期
    滿後，被告竟稱因電源問題致供應設備嚴重損壞，雖經更換
    主零件如紙鈔辨識機、讀卡機及控制器等高單價之新品及加
    裝不斷電系統等設備後，仍無法排除問題。其後更表示因財
    務狀況惡化而無力負擔系爭工程後續保固責任，並聲明願放
    棄工程保固款，由原告全權處理以代償因此造成之損害等語
    。
  (二)依系爭契約第22條約定：「本工程自全部竣工正式驗收合格
    之次日起，由乙方保固... 保固期間除合約另有約定外，規
    定如左：一建築物之裝修、機電、屋頂、牆壁滲漏及道路工
    程、自來水工程等，保固期間為1年；二建築物構造體、暗
    渠、橋涵、隧道，或為此等工作之重大修繕者，保固期間為
    5年。（水電工程保固期限為1年、收費系統機電工程保固期
    限為2年）」等語可知，系爭工程之保固期間，自全部竣工
    驗收合格之次日即88年1月8日起至90年1月8日止方屆滿保固
    期。惟因系爭工程自驗收後即缺失不斷，原告自88年12月23
    日起多次以公函發文請求被告改善，被告雖曾於期間改善，
    仍始終無法達成原訂契約要求，致原告工程營運時程計畫大
    受影響，而受有未能依預定計劃如期運轉之收益損失、另行
    委請他廠商完成後續維修保固工程之工程費用等損害。
  (三)而被告於系爭工程保固期間內，既負有保固修繕使該設備機
    具符合契約原定效用並供正常運轉之給付義務，今被告雖已
    為契約義務之履行，然無法修復，導致收費設備等機具損壞
    ，其後更稱無力履行，顯有可歸責於被告之事由致不完全給
    付或給付不能情形，原告自得對於被告依民法給付不能之規
    定請求其賠償瑕疵損害及瑕疵結果損害。經查，原告因系爭
    工程實際支出施工費新台幣（下同）57,960,000元及管理費
    1, 449,000元，而經審計部台北審計處稽核，扣除原告因系
    爭工程受有以下數額之利益：1.堪用設備金額3,662,000元
    ；2.保固保證金943,600元；3.設備使用2.5年後應折舊金額
    14,825, 250元後，原告尚受有39,951,150元之損害（59,40
    9,000元-3,662,000元-943,600元-14,852, 250元=39,951,1
    50元）。為此提起本件訴訟，並聲明：被告應給付原告39,9
    51,150元，及自起訴狀繕本送達被告翌日起至清償日止，按
    年息5％計算之利息，並陳明願供擔保，請准宣告假執行。
二、被告則以：系爭工程已於88年1月7日完成驗收，驗收當時及
    之後之使用皆正常運作，係嗣後始發現現場設備有損壞狀況
    ，經被告進行電源監控量測後，查明乃現場電源品質極不穩
    定，造成高低壓落差極大，時有突波產生所致，伊雖曾數次
    發函請求原告處理，但一直未獲原告置理，伊仍遵守合約保
    固規定，負責維修及更換故障品。怎知原告任令損害擴大，
    致伊無法負擔。又原告雖曾委請台北市電機技師公會鑑定，
    惟無礙其業已造成被告巨大損失之事實，且該鑑定是由原告
    自行委任技師公會鑑定，並未會同原設計單位及被告到場，
    該鑑定之電壓量測地點是否同為收費系統設備接取電源之處
    ，亦未見鑑定報告說明，且依該鑑定報告第十二項關於「電壓
    穩定性檢討」第(六)項及第(七)項記載：「既有電源系統電壓為
    .. ...，當台電配電系統輕載時，電壓昇高，加諸『元件』
    之電壓，將超過標準值或上限」、「『元件』之電源系統，
    未設專用回路，有時可能受其他設備干擾」等語，足證系爭
    工程損壞係因原有電源系統及原設計未設專用回路所致，該
    電源及電壓系統之設計非屬伊負責範疇，職是，系爭工程損
    害責任是否應由被告負責，尚有疑義。而今原告既主張被告
    有不完全給付之情事，擬就瑕疵及瑕疵結果損害、收益損失
    及後續維修保固費用請求賠償，自應善盡舉證之責，並提出
    計算說明等語抗辯，並聲明：原告之訴及假執行聲請均駁回
    。併陳明如受不利判決，願供擔保請准宣告免為假執行。
三、查原告前於86年3月8日與被告就「台北市○○○○○道路工
    程沿線地下停車場收費系統機電工程（公園路及金山街段）
    」簽立工程合約，系爭工程已於88年1月7日驗收完成，被告
    並於同月14日就系爭工程出具工程保固切結書，以保證後續
    保固工作之進行，惟系爭工程經驗收後時有故障、損壞等狀
    況，被告雖曾更換主零件如紙鈔辨識機、讀卡機及控制器等
    及加裝不斷電系統等設備，仍無法改善解決設備持續故障、
    損壞情形，被告並於90年5月31日以安字第90012號函向原告
    表示：「二... 經測試診斷後發現現場電源品質極不穩定，
    高低壓落差極大且實有突波產生，雖經本公司多次去函告知
    貴處，然電源問題始終無法判定相關責任歸屬... 四然設備
    損壞狀況實過於頻繁，... 期間經貴處不斷會勘、開會及督
    促維修事宜，然系統運作狀況仍無法正常，著實影響停車場
    之營運；五近期因受大環境不景氣及應受帳款無法如期回收
    之影響，以致本公司財務出現重大危機，已無法再執行本工
    程後續之保固責任」等語，又依系爭契約第22條規定，系爭
    工程之保固期間為2年，即自88年1月8日起至90年1月8日止
    ，保證保固金餘額則為943,600元等情，業據原告提出工程
    合約、工程投標須知及補充投標須知、施工補充說明書、台
    北市停車管理處正式驗收紀錄及複驗驗收紀錄、工程保固切
    結書、安德生科技股份有限公司90年5月31日安字第90012號
    函、審計部台北市審計處94年9月15日審北處伍字第0940000
    972號函等件為證，且為兩造所不爭執，均堪信為真實。本
    件原告主張被告依系爭契約約定，負有使系爭工程設備機具
    符合契約原定效用並供正常運轉之給付義務，詎未能履行，
    顯有可歸責於被告之事由致不完全給付或給付不能情形，而
    請求被告賠償其損失，但為被告所否認，並以前揭情詞置辯
    ，是本件爭執要旨應在於：系爭工程因設備故障、損害無法
    正常營運，是否屬可歸責於被告之事由致不完全給付情形？
    被告就原告所稱損失應否負賠償責任？
四、得心證之理由：
  (一)按當事人主張有利於己之事實者，就其事由有舉證之責任，
    民事訴訟法第277條前段定有明文。又承攬人完成之工作，
    應使其具備約定之品質，及無減少或滅失其價值，或不適於
    通常或約定使用之瑕疵，民法第492條定有明文。此項承攬
    人之瑕疵擔保責任係無過失責任，固不以承攬人具有過失為
    必要。惟若交付之工作物，有可歸責於承攬人之事由致生之
    瑕疵，則亦發生不完全給付之債務不履行問題。而債務人應
    依債之本旨為給付，僅在特別情事下始得免責，乃債法之大
    原則；茍債務人之給付與債之內容不符，而主張免責者，自
    應就其歸責事由不存在負舉證責任。本件兩造既不爭執系爭
    工程確有設備故障損壞情形嚴重，致無法正常使用情事，僅
    被告抗辯該等設備損壞狀況係因現場電源品質不穩定所致，
    伊不負責電源及電壓系統之設計云云，揆諸前揭說明，自應
    由被告就其抗辯歸責事由不存在乙節，負證明責任。
  (二)查依兩造簽訂系爭工程契約第7條規定：「工程圖說：所有
    本工程之圖樣施工說明書及本合約有關附件等，其優先順序
    依序為工程招標紀錄表，投標須知補充規定、特定規定（規
    範）、合約圖說、工程詳細表、一般規定（規範）。」（本
    院卷第19頁），而系爭契約之施工補充說明書1.2.2、1.2.4
    、1.2.9(9)並約定：「承包商需依機電系統整體操作之原則
    ，提供之設備必須能夠達成整體收費系統可靠及有效率之運
    作。」、「各項設備應能適用於110V或220V（配合緊急發電
    機電壓），60HZ交流電源，並需附有供給機組正常電源之穩
    壓設備。」、「本系統各設備所需之電源及電源引接，屬承
    包商之責任。」等語（見本院卷第144、145頁），堪認視施
    工現場既有電源及電壓系統，提供並安裝可正常運作之收費
    系統設備應屬被告依系爭工程契約應負給付義務內容。
  (三)而依原告於90年11月16日委請台北市電機技師工會就系爭工
    程之電源穩定性為鑑定之鑑定報告(十二)關於電壓穩定性檢討說
    明：「(一)由紀錄得知電壓均在120V上下1～3V間浮動，深夜
    至凌晨最高。... (四)收費系統設備為高科技產品，對電壓較
    敏感，故應提供穩定性良好之電源。(五)提供電源之系統電壓
    與設備元件電壓，請力求相互匹配。(六)既有電源系統電壓為
    3ψ4W 120/208V，已達『元件』（此所指元件即入出口終端
    機、全自動收費站、計價電腦組、自動柵欄機等停車系統設
    備）標準或電壓上限，當台電配電系統輕載時，電壓升高，
    加諸『元件』之電壓，將超過標準值或上限。(七)『元件』之
    電源系統未設專用回路，有時可能受其他設備之干擾。」、
    (十三)結論認為：「由測試資料研判，電源系統電壓均在規定允
    許範圍內」、(十四)建議事項則謂：「(一)收費系統元件標準電壓
    採VAC110或VAC220（±10％）。(二)電源系統獨立專用... (三)
    確實做好接地，元件金屬外殼接地時，單獨配線不與內線接
    地系統共用。(四)電源側裝穩壓器。... (六)儘可能委託電機技
    師設計、簽證、圖審（含改善）」等語，有原告提出鑑定報
    告書在卷可按（見本院卷第82、83頁），堪認系爭工程安裝
    現場之電源系統之電壓並無如被告抗辯電源品質不穩定，造
    成高低壓落差極大，時有突波產生等情事，反係被告裝設系
    統設備之電壓與現場電源之系統電壓似不相符合，且有該收
    費系統設備之電源系統未設專用回路、未裝設穩壓器及未確
    實做好接地等缺失。此外，被告又未提出其他證據證明系爭
    停車場收費系統無法正常營運，係屬不可歸責於伊的事由所
    致等情，則原告主張被告提出給付不合於契約本旨，乃不完
    全給付，即屬可採。
  (四)次按因可歸責於債務人之事由，致為不完全給付者，債權人
    得依關於給付遲延或給付不能之規定行使其權利，民法第22
    7條第1項亦有規定。是倘承攬人應負不完全給付之債務不履
    行責任者，定作人自非不能類推適用給付遲延或給付不能之
    法則，請求補正或賠償損害。查系爭工程既有如上所述給付
    不合契約本旨情事，被告未舉證證明該給付不完全係因不可
    歸責其本身之事由所致，被告復於90年5月31日以安字第900
    12號函向原告表示無力履行契約義務之旨，堪認被告就其不
    完全給付已不能補正，則原告主張因可歸責於被告之事由，
    致契約原定給付不能實現，被告應依給付不能之規定，負債
    務不履行之損害賠償責任，自屬有據。
  (五)惟按損害賠償之債，以受有實際損害為其成立要件。而損害
    賠償範圍，除法律另有規定或契約另有訂定外，應以填補債
    權人所受損害及所失利益為限，民法第216條第1項規定可以
    參照。其中所謂所受損害，係指債權人因契約締結或履行過
    程致固有財產減少之謂，如債權人因締約支出之費用（如郵
    電費用）或準備履行契約支出之費用（如運送標的物之費用
    ）或準備受領給付支出之費用或瑕疵修復費用等屬之；至所
    失利益，則係債權人喪失因契約履行本可獲得之利益之謂，
    如轉售之利益屬之。原告主張其因被告之不完全給付，受有
    以其實際支出費用59,409,000元（總工程款57,960,000元+
    支出管理費1,449,000元＝59,409,000元），扣除以下利益
    ：1.堪用設備金額3,662,000元；2.保固保證金943,600元；
    3.設備使用2.5年後應折舊金額14,825, 250元後，尚受有39
    ,951,150 元之損害，但為被告所否認，查原告因系爭工程
    支出總工程款，乃原告因被告完成一定工作支付之對價，系
    爭工程既經被告依約履行且經原告驗收，為兩造所不爭執，
    自難以原告因系爭工程所支出報酬逕認屬其因履行契約減少
    之財產，至於原告主張其因系爭工程支出管理費1,449,000
    元，復因系爭工程受有剩餘堪用設備價值3,662,000元、使
    用系爭工程設備2.5年之折舊14,852,250元之利益云云，亦
    未據其提出相關書證以實其說，此外，原告迄本件訴訟終結
    ，猶未就其因被告不完全給付所受瑕疵損害及瑕疵結果損害
    究竟為何、金額若干等節進一步提出證明，是原告主張其因
    被告不完全給付所受損害合計39,951,150元，而請求被告賠
    償云云，即無依據。
五、綜上所述，原告主張被告未履行交付符合契約原定效用並供
    正常運轉之收費系統設備之給付義務，乃可歸責於被告之事
    由致不完全給付，而請求被告負債務不履行之損害賠償責任
    ，固屬可採，被告抗辯系爭收費系統無法正常營運係不可歸
    責於伊之事由所致，伊無需負擔任何賠償責任云云，則無可
    取，惟原告既無法提出證據證明其因被告不完全給付行為所
    受損害究竟若干，從而，原告依民法不完全給付之規定，請
    求被告賠償伊39,951,150元，及自起訴狀繕本送達被告翌日
    起至清償日止，按年息5％計算之利息，為無理由，應予駁
    回。
    原告之訴既經駁回，其假執行之聲請亦失所附麗，應併予駁
    回。
六、本件事證已臻明確，兩造其餘主張陳述及所提之證據，經本
    院審酌後，認均不足以影響本判決之結果，均毋庸一一論述
    ，附此敘明。
七、結論：原告之訴無理由，依民事訴訟法第78條，判決如主文
    。
中    華    民    國    97    年    8     月    18    日
                  民事第三庭  法  官  管靜怡
以上正本係照原本作成。
如對本判決上訴，須於判決送達後20日內向本院提出上訴狀。
中    華    民    國    97    年    8     月    18    日
                              書記官  張婕妤


司法院資訊處製作；財團法人民間司法改革基金會備份。
